【裁判字號】    92,上易,371
【裁判日期】    920715
【裁判案由】    詐欺
【裁判全文】
臺灣高等法院臺南分院刑事判決          九十二年度上易字第三七一號  Ａ
      上  訴  人
      即  自訴人  燁茂實業股份有限公司  設高雄縣橋頭鄉○○路二九六號
      代  表  人  丙  ○  ○
      代  理  人  丁  ○  ○  律師
      被      告  甲  ○  ○
右上訴人因被告詐欺案件，不服臺灣臺南地方法院中華民國九十二年三月十日第一審
判決（九十一年度自字第三七號），提起上訴，本院判決如左：
      主      文
上訴駁回。
      理      由
一、自訴意旨略以：緣甲○○、乙○○○為夫妻關係，且二人分別為定穎鋼鐵有限公
    司（以下簡稱定穎公司）實際負責人及名義負責人，於九十年初，甲○○二人以
    定穎公司名義向自訴人燁茂實業有限公司（下稱燁茂公司）為鋼鐵材料之訂貨，
    然雙方買賣之初，被告二人每月向自訴人公司訂購鋼材價額約新台幣（下同）三
    十萬元以下，詎料於九十年五月間，甲○○、乙○○○明知定穎公司已陷入財務
    拮据窘境，顯已無法支付貸款，竟共謀不法利益，於九十年五月二日至同年五月
    十日短短八日內，連續以超過定穎公司平常進貨量三倍數量進貨，計訂購鋼材價
    額九十四萬四千九百四十五元，且旋即宣告倒閉，並要求各債權人以三成折讓解
    決債務，因認甲○○、乙○○○共同涉有刑法第三百三十九條第一項詐欺取財罪
    嫌云云。
二、按犯罪事實，應依證據認定之，無證據不得推定其犯罪事實，又不能證明被告犯
    罪者，應諭知無罪之判決，刑事訴訟法第一百五十四條、第三百零一條第一項分
    別定有明文。次按認定不利於被告之事實，須依積極證據，苟積極證據不足為不
    利於被告事實之認定時，即應為有利於被告之認定，更不必有何有利之證據，此
    有最高法院三十年上字第八一六號判例可資參照。另刑法第三百三十九條第一項
    詐欺罪之成立，以意圖為自己或第三人不法所有，以詐術使人將本人或第三人之
    物交付為要件，所謂以詐術使人交付，必須被詐欺人因其詐術而陷於錯誤，若其
    所用方法不能認為詐術，亦不致使人陷於錯誤，即不構成該罪，最高法院四十六
    年台上字第二六○號判例足資參照。再按該條項之詐欺罪，必須行為人自始意圖
    不法所有，以客觀上足以使人陷於錯誤之手段，欺矇被害人使為財物之交付，始
    足當之。又債務人於債之關係成立後，其有未依約定本旨履行者，非盡可予以推
    定其為自始無意給付之詐欺犯罪，而刑事被告依法不負自證無罪之義務，若無積
    極證據足證被告在債之關係發生時，自始即有不法所有之意圖，縱使被告就所負
    債務，惡意違約，不為履行，仍為民事上問題，尚不得僅憑單純債務不履行之狀
    態而推定被告於負債之初即有詐欺之故意。
三、自訴人認被告二人涉有前開詐欺犯行，無非以被告乙○○○為定穎公司之名義負
    責人，被告甲○○為實際負責人，其二人明知定穎公司已陷於財務困難之情形下
    ，仍於九十年五月二日至同年五月十日間，連續以超過平常進量之三倍數量向其
    訂貨共九十萬零四百四十五元等節為主要論據。訊據被告二人均堅決否認有何不
    法犯行，被告甲○○辯稱：伊僅是現場裁剪人員，訂貨均由被告乙○○○處理等
    語；被告乙○○○辯稱：定穎公司使用鋼鐵數量本即甚鉅，訂貨時財務週轉均無
    問題，然因五月底時，台灣中小企銀拒絕讓伊以公司所收客票貼現，並減縮三分
    之一融通額度，又因他人累計積欠大量貨款，伊使週轉不靈而無法支付貨款予自
    訴人，並無詐欺意圖及犯行等語。
四、經查：
（一）定穎公司係由被告乙○○○擔任董事，被告甲○○為出資股東，而該公司於九
      十年十月十九日申請解散登記時，公司股東亦同意推選被告乙○○○為清算人
      ，此有經濟部中部辦公室九十一年二月一日經（九一）中辦三管字第０九一三
      ０八六七０三０號函文卷可稽，據此形式上觀之，定穎公司負責人為被告乙○
      ○○，雖被告甲○○與其為夫妻關係，然公司法人業務之處理，並非日常家務
      之代理範圍，自無由據此即推論被告甲○○為定穎公司之實際負責人，自訴人
      指陳被告甲○○為定穎公司實際負責人乙節，既無任何證據足資證明，自難為
      被告甲○○不利之認定。
（二）又定穎公司於九十年一月、三月、四月間分別向自訴人公司訂貨六十四萬四千
      六百七十一元、二十九萬四千五百零二元、二十七萬三千四百二十三元等情，
      有自訴人提出燁茂公司客戶產品銷售對帳單（以下簡稱對帳單）四份在卷可憑
      ，且經被告肯認在卷，足見自訴人公司自九十年一月起至四月間止即與定穎公
      司有正常業務往來，每月約有四、五次交易，每次交易金額二萬餘元至三十四
      萬餘元不等，每月總交易金額自二十七萬餘元至六十四萬餘元不等，與自訴人
      所指陳被告每月向自訴人公司訂購鋼材價額在三十萬元以下等情，並不相符。
      而依據自訴人提出之九十年五月份對帳單所示，定穎公司當月與自訴人公司交
      易七次，每次交易金額二萬餘元至三十萬餘元不等，自訴人指陳被告於九十年
      五月二日至十日間向其訂貨之價格乃平日三倍乙節，顯有誇大，而按一般商業
      交易往來數量，本即會因景氣升滑、經營方式、業務種類、交易對象之信用程
      度等各種情形，而隨之起伏，單一計次定貨量增加，乃為商業交易所常見，雖
      被告乙○○○於九十年五月間代表定穎公司向自訴人公司訂貨數量較高於過往
      數月，然尚未逾合理之進貨起伏情形，而應屬一般商業交易往來可接受之範圍
      ，否則自訴人豈有不加以徵信即率然與之訂約之理！不得僅因定穎公司嗣後未
      履行給付貨款之義務，即認被告乙○○○於訂約之初即有詐欺意圖。
（三）次查定穎公司票貼額度為一千二百萬元，至九十年五月八日止動用九百零九萬
      元，剩餘額度為二百九十一萬元，同年五月二十日及二十八日止均分別動用七
      百六十九萬元，剩餘額度四百三十一萬元，而被告乙○○○、甲○○均無退票
      紀錄，定穎公司則係自九十年五月三十一日始有存款不足退票紀錄，並於九十
      年六月二十九日因存款不足退票未註銷，被通告列為拒絕往來戶等情，有台灣
      中小企業銀行新營分行（以下簡稱台灣中小企銀）九十一年十月十六日九一新
      營字第二四八九號函附額度餘額表三份、台南縣票據交換所九十一年二月二十
      一日南市票交字第四三號函文、九十一年三月八日南縣票字第００七七號函附
      電腦查詢單二張在卷可考；而據被告乙○○○提出之四十九張退票紀錄中顯示
      ，定穎公司於九十年間遭退票部分僅有八張，金額僅約八十七萬餘元，此部分
      為自訴人所不爭執，又證人即台灣中小企銀負責承辦定穎公司票貼人員陳鴻昌
      於原審審理中亦到庭結證稱：於九十年五月間有退還被告公司提出之票據，不
      准予票貼，其總額為三百七十五萬三千一百三十八元，因當時徵信結果，認為
      被告公司提出之票據異常，且集中於同一客戶，依據銀行操作規定，票貼客戶
      提出之單一客戶票據不能超過授信額度百分之二十。渠等因定穎公司提出張鴻
      安票據，超過該等規定，故不予票貼。至九十年五月間，定穎公司與其任職銀
      行間往來正常等語（詳原審卷第二一七至二一八頁）。綜上均顯示定穎公司於
      九十年五月間之財務狀況為正常，並無證據資料顯示定穎公司有財務困難或週
      轉不靈等現象，是自訴人指陳被告於九十年五月二日至十日間向其訂貨時，已
      陷於財務困難之境等情，與事實亦有未合。
（四）另大額商業交易往來，鮮有以現金直接付訖者，遠期支票、客票周轉、或向銀
      行融資等方式，均為常見之付款方式，是商業經營者，在同一時期可能同時享
      有多數之債權，亦積欠許多之債務，惟在業務正常營運，信用良好之情形下，
      所積欠之債務均有週轉平衡之空間，不致影響正常商業交易往來，然一旦該商
      業經營者，有財務操作失靈現象，則所有往來交易對象，往往紛紛出現主張權
      利以確保其債權，若未能即時獲得經濟支援，則該商家即有倒閉歇業可能，此
      乃商界常見現象，故不應以商家經營不善而歇業之結果，推認其於歇業前之業
      務往來，均有詐欺之意圖及犯行，仍應依其交易當時客觀情形，綜合審認推斷
      。然據上開台灣中小企銀資料顯示，定穎公司自九十年五月三十一日起始有存
      款不足退票紀錄，並於九十年六月二十九日因存款不足退票未註銷被通告列為
      拒絕往來戶，而依右開說明，縱定穎公司於九十年六月間宣告破產招開債權人
      會議時，以總債權之三成八達成和解，然亦不能據此推斷認為被告乙○○○於
      九十年五月間代表定穎公司向自訴人公司訂貨時，有明知其財務不佳仍定貨詐
      財之犯意及犯行。
五、綜上所述，本案尚無證據證明被告於九十年五月間與自訴人交易之時，定穎公司
    已陷入財務困難之境地，及被告乙○○○明知該公司有財務困難仍基於詐欺之不
    法所有意圖，向自訴人公司訂貨，並詐取得貨款之犯行，自不能以被告事後未能
    支付貨款，執此債信違反之事實遽認被告涉有詐欺犯行。此外，復查無其他積極
    證據足認被告涉有詐欺取財犯行，核屬不能證明被告犯罪。原審以被告罪證不足
    ，乃為無罪諭知。本院經核原判決認事用法，均無不合。自訴人上訴意旨，仍執
    陳詞，指摘原判不當，為無理由，應予駁回。
據上論斷，應依刑事訴訟法第三百六十八條，判決如主文。
中    華    民    國      九十二      年      七      月      十五      日
                                  臺灣高等法院臺南分院刑事第一庭
                  審判長法官  茆    臺    雲
                                            法官  蔡    長    林
                                            法官  李    文    福
右正本證明與原本無異。
不得上訴。
                                      法院書記官  李    良    倩
中    華    民    國      九十二      年      七      月      十六      日


司法院資訊處製作；財團法人民間司法改革基金會備份。
